【裁判字號】    95,勞簡上,14
【裁判日期】    971124
【裁判案由】    給付工資
【裁判全文】
臺灣高雄地方法院民事判決            95年度勞簡上字第14號
上  訴  人  丁○○
訴訟代理人  陳彥勝律師
複  代理人  楊水柱律師
被  上訴人  通晉機電股份有限公司
法定代理人  乙○○
訴訟代理人  王盈智律師
上列當事人間請求給付工資事件，上訴人對於中華民國95年5 月
30日本院高雄簡易庭94年度雄勞簡字第20號第一審簡易判決提起
上訴，本院於民國97年11月10日言詞辯論終結，判決如下：
    主  文
上訴駁回。
第二審訴訟費用由上訴人負擔。
    事實及理由
一、按簡易程序之上訴程序，準用第434 條第1 項、第434 條之
    1 及第3 編第1 章、第4 編之規定；訴之變更或追加，非經
    他造同意，不得為之。但第255 條第1 項第2 款至第6 款情
    形，不在此限；訴狀送達後，擴張或減縮應受判決事項之聲
    明者，得與將原訴變更，民事訴訟法第436 條之1 、第446
    條、第255 條第1 項第3 款分別定有明文。經查，上訴人起
    訴請求被上訴人應給付新台幣（下同）437,559 元，及其中
    142,265 元自起訴狀繕本送達之翌日起；其中106,500 元自
    民國94年5 月14日起；另其中11,515元自94年6 月10日聲請
    訴之追加狀繕本送達之翌日起；其中177,279 元自94年8 月
    16日擴張訴之聲明狀繕本送達之翌日起，均至清償日止，按
    年息百分之五計算之利息。嗣於本院審理中，先變更其訴之
    聲明為：被上訴人應給付上訴人370,059 元（見本院卷一第
    126 至127 頁），復變更為：被上訴人應給付上訴人303,05
    9 元（見本院卷二第78頁），揆諸前引規定，上訴人所為均
    核屬減縮應受判決事項之聲明，揆諸上開法條規定，應予准
    許。
二、上訴人起訴主張：上訴人自93年9 月6 日起，受雇於被上訴
    人，在高雄縣燕巢鄉之高鐵工程工地內任臨時工，每日工資
    1,500 元，嗣於同年10月5 日中午，在上開工作場所發生工
    安事故，受升降機撞傷（下稱系爭事故），除當場受有右腳
    （起訴狀誤載為左腳）、右耳、頭部挫傷、雙眼亦因導電膏
    侵入致生結膜炎外，更促發導致罹有「右腳跟骨鈣化性肌腱
    病變」、「右耳膽固醇瘤合併聽力障礙」、「左眼結膜炎」
    及「左眼視神經傷害」之職業病災害（下稱系爭病變）。嗣
    兩造於同年11月17日在高雄縣政府勞工局勞資爭議調解委員
    會成立調解，被上訴人亦認上訴人受職業災害而給假療養，
    並約定上訴人應於同年月19日上班，惟上訴人陸續至高雄醫
    學大學附設中和紀念醫院（下稱高醫）門診及治療結果，認
    上訴人不宜回復高架或粗重工作，上訴人乃依法向被上訴人
    請假，足見兩造間之勞動契約仍然存續，上訴人自有給付工
    資請求權。詎被上訴人自93年10月20日起拒不付工資，除於
    94年1 月5 月、同年5 月10日先後電匯工資57,000元、醫藥
    費用10,000元予上訴人外，至94年8 月10日止，尚欠工資及
    醫藥費用共計437,559 元，爰依勞動基準法第59條規定及系
    爭勞動契約法律關係，提起本訴等情。並於原審聲明：被上
    訴人應給付上訴人437,559 元（原審贅列供擔保假執行）。
三、被上訴人則以：上訴人主張受有系爭病變，均係其自身長期
    病變或糖尿病等慢性疾病所致，與系爭事故無關，又本件並
    無證據證明上訴人於事發當日有被導電膏噴及。兩造於93年
    11月17日經高雄縣政府勞工局調解，約定上訴人需於同年月
    19日上班，因上訴人並未準時上班，被上訴人乃於同年12月
    30日寄發存證信函，要求上訴人上班，惟上訴人仍未到工，
    被上訴人遂於94年1 月11日終止兩造間勞動契約。另被上訴
    人已給付自93年10月5 日起至11月17日止之工資57,000元，
    及醫藥費10,000元予上訴人，縱認被上訴人有給付之義務，
    亦依法主張抵銷等語，資為抗辯。並聲明：上訴人之訴駁回
    。
四、原審經審理後，駁回上訴人之訴，上訴人不服提起上訴，援
    用原審主張與陳述，並聲明：(一)原判決廢棄；(二)被上訴人應
    給付上訴人303,059 元。被上訴人亦援引原審主張與陳述，
    並聲明：上訴駁回。
五、兩造不爭執事項：
  (一)上訴人自93年9 月6 日起，受雇於被上訴人，在高雄縣燕巢
    鄉之高鐵工程工地擔保臨時工，每日工資1,500 元，嗣於同
    年10月5 日中午，在工作場所發生系爭事故，上訴人於同日
    至林連風診所診察，診斷為右足挫傷、右面頰紅斑，復於同
    年10月7 日至沐恩眼科診所診察，診斷係雙眼結膜炎，復有
    林連風醫院（診所）診斷證明書、沐恩眼科診所診斷證明書
    在卷可查（詳原審卷第5 頁、第6 頁）。
  (二)兩造於93年11月17日經高雄縣政府勞工局調解達成結論，被
    上訴人同意依據勞基法第59條規定給予職業災害補償，但上
    訴人必須提供高醫之職業災害診斷證明書給予被上訴人，並
    於93年11月19日回公司上班等情，另有勞資爭議調解委員會
    議紀錄2 份在卷可查（詳原審卷第第54至55頁、第65至66頁
    ）。
  (三)上訴人並未於93年11月19日到工，被上訴人先於93年12月30
    日寄發存證信函予上訴人通知上班，上訴人於收受後仍未到
    班，被上訴人復於94年1 月11日以存證信函終止兩造間勞動
    契約，該函經上訴人於同日收受等情，復有存證信函在卷可
    查（詳原審卷第67頁至第72頁）。
  (四)被上訴人於94年1 月5 日、94年5 月10日先後匯款予上訴人
    ，發給上訴人結餘工資（即93年10月5 日至11月17日，計44
    日，扣除星期假日6 日，發給38日之工資）57,000元及醫藥
    費10,000元，共計67,000元等情，另有第一商業銀行存款存
    根聯在卷可查（詳原審卷第73頁、第74頁）。
六、兩造於審理中協商爭點為：(一)上訴人主張其所受之系爭病變
    ，與系爭事故間有無因果關係？(二)兩造間之勞動契約是否合
    法終止？(三)上訴人請求被上訴人給付工資及醫療費有無理由
    ？茲分述如下：
  (一)上訴人主張其所受之系爭病變，與系爭事故間有無因果關係
    ？
    本件上訴人主張其係因職業災害受有系爭病變，被上訴人不
    得終止勞動契約云云，固據提出高醫93年11月18日、12月27
    日、94年3 月14日、4 月27日、5 月30日及8 月10日之診斷
    證明書以佐其說（詳原審卷第8 頁及第78頁），惟為被上訴
    人所否認，並以上訴人所受之系爭病變與系爭事故並無因果
    關係等語置辯。經查：
  1.按勞基法第59條所稱因職業災害而殘廢，參照勞工安全衛生
    法（下稱安衛法）第2 條第4 項規定，係指雇主提供工作埸
    所之安全與衛生設備等職業上原因所致勞工之傷害所致殘廢
    而言。承此，職業災害之認定標準，須具備職務遂行性與職
    務起因性之要件。其所謂職務遂行性係指災害是在勞工執行
    職務過程中所發生之狀態；而職務起因性，則係指災害與職
    務間有因果關係而言。而上訴人於事發當日前往林連風診所
    診察，經診斷係受「右足挫傷」、「右臉頰紅斑」等傷害。
    然經原審函詢林連風診所，據該診所於94年7 月29日函覆稱
    ：上訴人右足挫傷部位在足背，係撞擊成傷，推估在就診前
    近日內受傷；右頰紅斑亦是外力撞擊所致，亦是在就診前近
    日內受傷；推估復原期程，其中右頰紅斑約1 星期；右足挫
    傷約1 至2 月可復原等語綦詳，有該函檢附之相關病歷影本
    附卷可佐（詳原審卷第131 頁至134 頁）。是以，上訴人右
    足傷部既係位在足背，核與其主張受有「足跟骨」鈣化之職
    業病害，二者在受傷部分顯不相同。另上訴人右頰紅斑之傷
    部，亦難認與「右耳膽固醇瘤」有何關聯，且上訴人於初診
    亦未向醫師主訴有耳傷或聽力障礙之情事。準此，上訴人主
    張係因本件系爭事故而受有「右足跟骨鈣化肌腱病變」及「
    右耳膽固醇瘤合併聽力受損」等職業病害乙節，尚乏確證以
    實其說。
  2.又上訴人係於93年11月18日始初次至高醫就診，與系爭事故
    發生時點相距已遠，是否忠實呈現受傷當時之病症，已非無
    疑；且該診斷證明書中雖記載「病人因於10月5 日工作中自
    墜落之升降梯撞及，當時送醫診斷為右腳、右耳及頭部外傷
    ，雙眼因導電膏侵入致結膜炎」等語（詳原審卷第8 頁），
    然此係主治醫師何啟功聽聞上訴人主訴後所為之記載，亦據
    其於原審到庭證述甚詳（詳原審卷第166 頁），顯非何啟功
    親見親聞之記敘，自不能率然推斷前揭診斷證明書其上所載
    事故發生經過為真實。況該院94年3 月14日、5 月30日、8
    月10日診斷證明書雖載明：病人因上述疾病來院診療，依所
    述病史及受傷之實況，其疾病與工作中受傷之相關性描述如
    下：(1)左眼結膜炎依院外眼科醫師診斷證明屬工作中外物波
    及左眼之職業性傷害(2)左眼神經傷害，基本原因為患者糖尿
    病所致，但外物波及有可能加重其症狀(3)右耳膽固醇瘤及右
    腳跟骨鈣化性病變，長期原因為個人因素，但此次職業性傷
    害包括撞擊、壓迫皆會加重或提早其原有症狀等語（詳原審
    卷第57頁、第78頁）。然上開左眼結膜炎之診斷，係依院外
    眼科醫師診斷結果為記載，並非主治醫師個人診斷結果，且
    該院外醫師為何人，何以診斷上訴人左眼結膜炎係因工作中
    外物波及所致，均未見說明，則該診斷結論已難昭信服。再
    上訴人固主張其雙眼因系爭事故發生，導電膏侵入致生結膜
    炎云云，惟上訴人於系爭事故發生後，在現場並未向一同工
    作之同事甲○○、丙○○表示其眼睛曾遭導電膏噴到等情，
    業據證人甲○○、丙○○到庭結證明確（詳本院卷二第170
    至173 頁），則上訴人主張其受有結膜炎係因遭導電膏噴到
    乙節是否實在，已有可疑。再參諸，上訴人於事發當日前往
    林連風診所接受門診治療時，未向診療之醫師表示眼部不適
    ，亦未於當日前往眼科診所接受治療，而係於93年10月7 日
    即系爭事故發生後2 日，始前往沐恩眼科診所診察乙節益明
    。易言之，倘上訴人確於系爭事故發生時確曾被導電膏噴到
    眼睛，衡情當甚為不適，焉有拖延2 日後始前往就醫之理，
    益徵上訴人前開主張，不足採信。
  3.上訴人雖受有「左眼神經傷害」，然前揭高醫診斷證明書業
    已載明係因上訴人糖尿病所致，已難認與職業災害有關。再
    參諸糖尿病有可能造成單邊視神經萎縮，單純結膜炎很少導
    致視神經病變，鼻咽癌有可能造成單邊視神經萎縮乙情，亦
    據行政院國軍退除役官兵輔導委員會高雄榮民總醫院以96年
    12 月11 日高總管字第0960 014902 號函覆明確（見本院卷
    二第35頁），顯見上訴人「左眼神經傷害」之起因並非系爭
    事故所致。至前揭診斷證明書雖另有「外物波及有可能加重
    其症狀」等語之記載，惟系爭事故是否已為加重其症狀之原
    因，則不得而知。況除此部分之記載外，本件並無其他積極
    事證，足認系爭事故之發生，業已加重上訴人左眼神經傷害
    ，實難單憑上開診斷證明書之記載，逕認上訴人所受「左眼
    神經傷害」之加重與其執行之職務間有何因果關係存在。
  4.另上訴人右眼視力看不清楚，可能是因為血糖因素，屬於成
    人型糖尿病，上訴人自己也不清楚。所以上訴人右眼視力模
    糊與導熱膏沒有關係；右耳膽硬脂瘤是很長久的病所衍生，
    因感染、外傷性均可能導致，為一良性脂肪瘤，瘤在成長過
    程中，是慢性發展，會侵犯到耳骨、乳突骨部份，長久之後
    會導致耳朵傳導性聽障，可能是因為此次撞擊導致聽障、眩
    暈的「提早」誘發；跟骨鈣化也是因為個人長久導致之變化
    ，因為本次撞擊在腳背，但跟骨鈣化是在腳後跟，很有可能
    因為此次撞擊致使上訴人行走時須施力於腳後跟。上訴人視
    力模糊、膽脂瘤、腳跟鈣化均是長久造成，但可能是因為本
    次撞擊，加重或加快發生；上述3 種包括視力減損、耳部硬
    脂瘤與跟骨鈣化均不是勞工保險條例職業病種類表所稱職業
    病等情，亦據何啟功於原審及本院到庭證述甚明等語綦詳（
    詳原審卷第166 頁、167 頁、本院卷一第49頁至第52頁）。
    足見上訴人所受系爭病變，其中右足跟骨鈣化病變及右耳膽
    固醇瘤併聽力受損，俱是因上訴人個人長期病變或生活習性
    所衍生；至眼部視力減損，更係因罹患糖尿病所致之病變，
    核與職業病有間。至上訴人所罹上開病變，何啟功雖謂可能
    因該次撞擊而加重或誘發，然上訴人係於事故後月餘方至該
    院就診，則上開病變可否確認係因系爭事故之撞擊所加重或
    誘發，已有疑問。再衡諸上訴人於被上訴人處工作前後僅約
    1 個月期間，尚難遽認係因本件工作受傷之職業傷害，致遺
    有如此重症之結果。至高醫94年8 月18日高醫附秘字第0940
    002431號函（見原審卷第173 頁）雖另稱：上訴人所受上開
    3 項病症「非屬勞工保險條例之職業病種類，但屬勞工保險
    被保險人因執行職務而致傷病審查準則第21條，被保險人於
    作業中因工作當場促發疾病，而該項疾病之促發與作業有相
    當因果關係者視為職業病之適用情況。」等語。惟查，上訴
    人於系爭事故發生後在當場並未反應曾遭導電膏噴到眼睛，
    已見前述，且於事發後，上訴人堅持自行前往就醫之事實，
    復據證人甲○○、丙○○於本院結證在卷（見本院卷第171
    頁、第173 頁），則上訴人於事發後既尚能自行前往就醫，
    而無視力模糊、聽力或行動能力受損等情形發生，顯見上訴
    人前揭所受視力模糊（左眼神經傷害）、膽脂瘤、腳跟鈣化
    等病症，衡情均難認係作業中因工作所「當場促發」，核與
    前開審查準則規定之要件不符，尚難比附援引。況本件並無
    證據足資佐證上訴人確係因本件工作所受撞擊，而加速、或
    提早促發前述病症。該函充其量僅在說明可能因此產生病症
    之或然率而已，故亦不能逕以前開函文資為有利上訴人之認
    定。
  5.又兩造於93年11月17日達成調解條款：「勞資雙方達成和解
    ，資方同意依據勞基法第59條規定給予職業災害補償，但勞
    方必須提供高雄醫學大學附設中和紀念醫院之職業災害診斷
    證明書給予資方，並於93年11月19日回公司上班，日後如有
    醫療復健行為，請依勞基法請假規則辦理」，固有該勞資爭
    議調解委員會會議紀錄足按（詳原審卷第54至第55頁)。 惟
    上開調解內容旨在解決此期間之勞資爭議，並無被上訴人承
    認上訴人所罹病變亦係因系爭事故所導致之意旨。且自該調
    解內容文義觀察，被上訴人既要求上訴人提供高醫職業災害
    診斷證明書，無非係以上訴人所受病變須與系爭事故有因果
    關係而屬職業災害，作為被上訴人給付補償之前提要件，殊
    不能憑此即論斷被上訴人業已承認上訴人所受之傷病即為重
    大失能之職業病。
  6.從而，上訴人所受上開病變，尚無從認係上訴人擔任現場工
    程職務所致，自不具備職務起因性要件，非屬職業災害之範
    疇。
  (二)兩造間之勞動契約是否合法終止？
    本件上訴人雖主張其業已將高醫93年11月18日之診斷證明書
    交予被上訴人之工地負責人黃源將，而完成請假手續云云，
    並提出該診斷證明書為憑（詳原審卷第8 頁），然為被上訴
    人所否認。經查：
  1.按勞工違反勞動契約或工作規則，情節重大者，或勞工無正
    當理由繼續曠職三日，或一個月內曠工達六日者，雇主均得
    不經預告終止勞動契約，勞動基準法第12條第1 項第4 款、
    第6 款分別定有明文。次按勞工因婚、喪、疾病或其他正當
    事由得請假；請假應給之假期及事假以外期間內工資給付之
    最低標準，由中央主管機關定之，勞動基準法第43條定有明
    文。而勞工因普通傷害、疾病或生理原因須治療或休養者，
    固得請普通傷病假，但未住院者，一年合計不得超過三十日
    ；勞工請假時，並應於事前以口頭或書面敘明請假理由及日
    數；除遇有急病或緊急事故，始得委託他人代辦請假手續外
    ，應由勞工親自辦理，內政部發布「勞工請假規則」第4 條
    第1 項第1 款、第10條前段分別規定甚明。
  2.上訴人到庭自承：伊持高醫之診斷證明書拜託訴外人戊○○
    載其到工地找工地負責人黃源將，伊只拿診斷證明書給他看
    ，意指醫生同意伊何時可以開始工作，伊才要開始工作，但
    伊未跟黃源將說明。嗣被上訴人以存證信函叫其上班，但是
    其回復被上訴人要依照高醫之診斷書決定是否到工。隔幾天
    黃源將到戊○○住處，要和伊談條件，伊就拿第二次診斷證
    明書予黃源將，黃源將就說好（詳本院卷二第79頁、第83頁
    ）等語，則依上訴人所陳稱上情，伊是否確向黃源將表示請
    假已有可疑。又證人戊○○於本院審理時先證稱：上訴人要
    到工地請假，拜託其載他去，上訴人拿醫院之診斷證明書給
    工地負責人，工地負責人將診斷證明書拿走後，說他會處理
    ，其僅跟上訴人去這一趟。93年12月16日黃源將有到其住處
    ，談及賠償之問題，黃源將不同意上訴人請求之數額，表示
    由被上訴人處理，上訴人另持請假之單據交予黃源將，表示
    要再請假，黃源將收取收據之後，其未聽見黃源將有無表示
    等語（詳本院卷二第81頁、第124 頁、第125 頁）；嗣改稱
    ：其僅陪同上訴人到工地1 次，當時並未遇到黃源將，其等
    遂將資料交予別人，交代該人轉交黃源將；再改稱：好像有
    去第2 次，好像只有1 次，其並未遇到黃源將（均詳本院卷
    二第127 頁）。復又改稱：黃源將先到其住處，才去協調會
    （詳本院卷(二)第127 頁）等語。是以，戊○○就上訴人是否
    曾向工地負責人請假乙事，前後所述不一，則上訴人有無向
    黃源將請假，尚不能單憑戊○○前開不一之證詞，即認上訴
    人主張其曾請假乙節為真。
  2.證人黃源將到庭證稱：臨時工之請假程序口頭告知即可，由
    伊決定，不必被上訴人同意，臨時工係以日計薪，有上工才
    有薪水，曾見過戊○○3 次，第一次協調會前，上訴人打電
    話要伊到戊○○家中協調，伊跟上訴人說要提出就醫單據，
    可以保險理賠，上訴人並非提出請假單要請假，第二次是在
    協調會，第三次是在工地，上訴人僅拿高醫之診斷證明書給
    伊，並未提到要請假，伊亦未同意；上訴人95年11月19日後
    就未曾單獨向伊表示要請假（詳本院卷第126 頁至第128 頁
    ）等語。另上訴人於系爭事故後即未到工乙情，業如前述，
    且上訴人不能舉證其所受系爭病變係職業病，或與系爭事故
    有因果關係，復無法舉證其於上開病症就診期間，已經辦妥
    請假手續，及經被上訴人核准給假之證明，揆諸前開「勞工
    請假規則」規定，上訴人顯未完成勞動基準法相關請假規則
    辦理請假，已違反前開勞資爭議調解條款，自屬可歸責上訴
    人事由違反勞動契約或工作規則，堪可認定。
  3.上訴人未經合法請假自93年11月19日至12月27日，均未到班
    ，違反勞動契約情節重大，經被上訴人於93年12月30日委請
    律師發存證信函催告上訴人應準時上班，上訴人仍置之不理
    ，被上訴人乃於94年1 月11日發函終止兩造系爭勞動契約，
    有該律師存證信函暨回執聯各件附卷足佐（詳原審卷第67頁
    至第73頁)。 經核與前引勞動基準法第12條第1 項第4 款、
    第6 款之規定尚無不合。準此，兩造間之系爭勞動契約已據
    被上訴人於94年1 月11日合法終止，堪予認定。
  (三)上訴人請求被上訴人給付工資及醫療費有無理由？
    上訴人雖主張其因遭遇職業災害而致傷害，醫療中不能工作
    時，被上訴人應按其原領工資數額予以補償云云。惟為被上
    訴人所否認。經查：
  1.上訴人受雇於被上訴人，擔任臨時工職務，按日計酬（即俗
    稱「點工」)， 此為兩造所不爭執，準此，兩造間系爭勞動
    契約應屬勞動基準法所定臨時性或季節性之定期勞動契約。
    本件上訴人既係臨時工，自須以實際到班點派工作始具工資
    請求權。而上訴人自系爭事故發生時（即93年10月5 日）起
    ，迄94年1 月11日止，既均未到工，自未取得向被上訴人請
    求工資之權。另兩造間在93年11月17日調解成立之前之工資
    部分，已據兩造和解算定以38日計57,000元為準，而被上訴
    人復於94年1 月5 日、94年5 月10日先後匯款予上訴人，共
    發給上訴人結餘工資（即93年10月5 日至11月17日，計44日
    ，扣除星期假日6 日，發給38日之工資）57,000元乙節，亦
    如前述。準此，被上訴人並未積欠上訴人工資，應可認定。
    故上訴人依勞動基準法第59條第2 款規定請求被上訴人給付
    工資，洵不足取。
  2.次按勞工須因遭遇職業災害而受傷或罹職業病時，雇主始需
    補償其必需之醫藥費用，此觀諸勞動基準法第59條第1 款規
    定自明。上訴人所述其身罹系爭病變經核均非屬職業病，亦
    非因受系爭事故所致生或促發之職業病傷，自不得責令被上
    訴人負醫藥費用補償義務。準此，上訴人請求被上訴人補償
    其必需之醫藥費用及法定遲延，即無理由。
七、從而，上訴人本於勞動基準法第59條規定及勞動契約法律關
    係，請求被上訴人給付303,059 元，洵屬無據，應予駁回。
    原審就此為被上訴人勝訴之判決，核無違誤，上訴人上訴意
    旨猶執前詞，指摘原審判決不當，求予廢棄改判，為無理由
    ，應駁回其上訴。
八、本件事證已臻明確，兩造其餘攻擊防禦方法，核與判決結果
    無影響，爰不逐一論述，併此敘明。
九、據上論結，本件上訴為無理由，依民事訴訟法第436 條之1
    第3 項、第449 條第1 項、第78條，判決如主文。
中    華    民    國    97    年    11    月    24    日
                  勞工法庭  審判長法  官  李昭彥
                                  法  官  洪榮家
                                  法  官  李育信
正本係照原本作成。
本判決不得上訴。
中    華    民    國    97    年    11    月    24    日
                                  書記官  林玉珊


司法院資訊處製作；財團法人民間司法改革基金會備份。
